---
title: "Relatório Indicadores Escolares de Saude 2023-2024"
author: "Grupo 2"
date: "`r format(Sys.Date(), '%d de %B de %Y')`"
output:
  html_document:
    toc: true
    toc_float: true
    number_sections: true
    theme: yeti
    highlight: tango
    code_folding: show
    df_print: paged
---

```{r setup, include=FALSE}
pacman::p_load(tidyverse, readxl, ggplot2, scales, kableExtra)
knitr::opts_chunk$set(echo=TRUE, warning=FALSE, message=FALSE)
```

# Introdução
Este relatório apresenta indicadores escolares referentes ao período de 2023-2024, incluindo número de escolas, educandos, atividade.......

# Dados
## Leitura
```{r leitura-dados}
atividade_municipio <- read_excel("atividades_pse_2023_numerador.xlsx")  %>% #Numerador (Numero de atividades em escolas por municipio)
  rename(municipio = Municipio) 

escolas_adesao <- read_excel("escolas_pse_adesao_2023_2024_denominador.xlsx") %>% #Denominador (Numero de escolas por municipio)
  rename(municipio = MUNICIPIO) 

```
## Criando DataFrame das Regioes e UFs

```{r}
# Criar vetor com as UFs e Regiões correspondentes
uf <- c("AC", "AL", "AM", "AP", "BA", "CE", "DF", "ES", "GO", "MA", "MT", "MS", 
        "MG", "PA", "PB", "PR", "PE", "PI", "RJ", "RN", "RS", "RO", "RR", "SC", 
        "SE", "SP", "TO")

regiao <- c("Norte", "Nordeste", "Norte", "Norte", "Nordeste", "Nordeste", "Centro-Oeste", 
            "Sudeste", "Centro-Oeste", "Nordeste", "Centro-Oeste", "Centro-Oeste", 
            "Sudeste", "Norte", "Nordeste", "Sul", "Nordeste", "Nordeste", "Sudeste", 
            "Nordeste", "Sul", "Norte", "Norte", "Sul", "Nordeste", "Sudeste", "Norte")

# Criar o data frame
uf_regiao <- data.frame(UF = uf, regiao = regiao, stringsAsFactors = FALSE)

# Visualizar o data frame
print(uf_regiao)

```


## Tratamento
```{r preparacao-dados}
df_escola_municipio <- escolas_adesao %>%
  group_by(municipio) %>%
  summarise(
    escolas    = n(),
    educandos  = sum(`QUANTIDADE EDUCANDOS`, na.rm = TRUE)
  ) 

df_atividades_municipio = atividade_municipio %>%
  mutate(total_atividade = Educação + Saúde)
```

# Indicadores
```{r calculo-indicadores}
df_final <- left_join(df_escola_municipio, df_atividades_municipio, by='municipio') %>%
  rename(UF = Uf, atividade_educacao = Educação, atividade_saude = Saúde) %>%
  mutate(
    razao_atividades_por_escola   = total_atividade / escolas,
    razao_educando_atividade      = educandos / total_atividade
  )

# Adicionando a coluna de regiao

df_final = left_join(df_final,uf_regiao, by = 'UF') %>%
  select(regiao,UF,municipio, Ibge, escolas, educandos, atividade_educacao, atividade_saude, total_atividade)

# médias nacionais para referência
global_razao_atividade_por_escola <- sum(df_final$total_atividade, na.rm = TRUE) / sum(df_final$escolas, na.rm = TRUE)
global_razao_educando_atividade  <- sum(df_final$educandos, na.rm = TRUE) / sum(df_final$total_atividade, na.rm = TRUE)
```

# Resultados

## Razões por Região

### atividade por Escola

```{r regiao-atividade, fig.width=10}
df_regiao_razao_atividade <- df_final %>%
  drop_na() %>%
  group_by(regiao) %>%
  summarise(
    total_escolas    = sum(escolas, na.rm = TRUE),
    total_atividade = sum(total_atividade, na.rm = TRUE)
  ) %>%
  mutate(razao_atividade_por_escola = total_atividade / total_escolas) %>%
  arrange(desc(razao_atividade_por_escola))

ggplot(df_regiao_razao_atividade, aes(
    x = razao_atividade_por_escola,
    y = reorder(regiao, razao_atividade_por_escola),
    fill = regiao
  )) +
  geom_col() +
  geom_vline(xintercept = global_razao_atividade_por_escola, linetype = "dashed", size = 0.7) +
  annotate("text",
           x = 14,
           y = 0.5,
           label = paste0("Taxa nacional: ", round(global_razao_atividade_por_escola,2)),
           angle = 0,
           vjust = 0.5) +
  geom_text(aes(label = round(razao_atividade_por_escola,2)), hjust = -0.1) +
  labs(title = "Taxa por Região (atividades por escola)", x = "Taxa", y = "Região") +
  theme_minimal() +
  guides(fill = FALSE) #+
  #scale_fill_brewer(palette = "Set2")
```
```{r tabela-regiao-atividade}
df_regiao_razao_atividade %>% kable("html") %>% kable_styling()
```

### Educandos por Atividade
```{r regiao-educandos,fig.width=10}
df_regiao_razao_educandos <- df_final %>%
  drop_na() %>%
  group_by(regiao) %>%
  summarise(
    total_educandos = sum(educandos, na.rm = TRUE),
    total_atividade = sum(total_atividade, na.rm = TRUE)
  ) %>%
  mutate(razao_educando_atividade = total_educandos / total_atividade) %>%
  arrange(desc(razao_educando_atividade))

ggplot(df_regiao_razao_educandos, aes(
    x = razao_educando_atividade,
    y = reorder(regiao, razao_educando_atividade),
    fill = regiao
  )) +
  geom_col() +
  geom_vline(xintercept = global_razao_educando_atividade, linetype = "dashed", size = 0.7) +
  annotate("text",
           x = 25,
           y = 0.5,
           label = paste0("Taxa nacional: ", round(global_razao_educando_atividade,2)),
           angle = 0,
           vjust = 0.5) +
  geom_text(aes(label = round(razao_educando_atividade,2)), hjust = -0.1) +
  labs(title = "Taxa por Região (educandos por atividade)", x = "Taxa", y = "Região") +
  theme_minimal() +
  guides(fill = FALSE)
  #scale_fill_brewer(palette = "Set2")
```
```{r tabela-regiao-educandos}
df_regiao_razao_educandos %>% kable("html") %>% kable_styling()
```

## Razões por UF
### atividade por Escola
```{r uf-atividade, fig.width=10}
df_uf_razao_atividade <- df_final %>%
  drop_na() %>%
  group_by(UF) %>%
  summarise(
    total_escolas    = sum(escolas, na.rm = TRUE),
    total_atividade = sum(total_atividade, na.rm = TRUE)
  ) %>%
  mutate(razao_atividade_por_escola = total_atividade / total_escolas) %>%
  arrange(desc(razao_atividade_por_escola))

ggplot(df_uf_razao_atividade, aes(
    x = razao_atividade_por_escola,
    y = reorder(UF, razao_atividade_por_escola),
    fill = regiao
  )) +
  geom_col() +
  geom_vline(xintercept = global_razao_atividade_por_escola, linetype = "dashed", size = 0.7) +
  annotate("text",
           x = 14,
           y = 0.5,
           label = paste0("Taxa nacional: ", round(global_razao_atividade_por_escola,2)),
           angle = 0,
           vjust = -0.5) +
  geom_text(aes(label = round(razao_atividade_por_escola,2)), hjust = -0.1) +
  labs(title = "Taxa por UF (atividade por escola)", x = "Taxa", y = "UF") +
  theme_minimal()
```
```{r tabela-uf-atividade}
df_uf_razao_atividade %>% kable("html") %>% kable_styling()
```

### Educandos por atividade
```{r uf-educandos, fig.width=10}
df_uf_razao_educandos <- df_final %>%
  drop_na() %>%
  group_by(UF) %>%
  summarise(
    total_educandos = sum(educandos, na.rm = TRUE),
    total_atividade = sum(total_atividade, na.rm = TRUE)
  ) %>%
  mutate(razao_educando_atividade = total_educandos / total_atividade) %>%
  arrange(desc(razao_educando_atividade))

ggplot(df_uf_razao_educandos, aes(
    x = razao_educando_atividade,
    y = reorder(UF, razao_educando_atividade),
    fill = regiao
  )) +
  geom_col() +
  geom_vline(xintercept = global_razao_educando_atividade, linetype = "dashed", size = 0.7) +
  annotate("text",
           x = 32,
           y = 0.5,
           label = paste0("Taxa nacional: ", round(global_razao_educando_atividade,2)),
           angle = 0,
           vjust = -0.5) +
  geom_text(aes(label = round(razao_educando_atividade,2)), hjust = -0.1) +
  labs(title = "Taxa por UF (educandos por atividade)", x = "Taxa", y = "UF") +
  theme_minimal()
```
```{r tabela-uf-educandos}
df_uf_razao_educandos %>% kable("html") %>% kable_styling()
```

# Conclusão

