---
title: "Relatório de Indicadores de Temas de Saúde 2023"
author: "Grupo 2"
date: "`r format(Sys.Date(), '%d de %B de %Y')`"
output:
  html_document:
    toc: true
    toc_float: true
    number_sections: true
    theme: yeti
    highlight: tango
    code_folding: show
    df_print: paged
---

```{r setup, include=FALSE}
pacman::p_load(tidyverse, readxl, scales, kableExtra)
knitr::opts_chunk$set(echo=TRUE, warning=FALSE, message=FALSE)
```

#  Introdução
Este relatório apresenta indicadores relativos a cinco temas de saúde (saúde bucal, alimentação saudável, saúde sexual e reprodutiva, saúde mental e autocuidado de pessoas com doenças crônicas) em níveis municipal, estadual, regional e nacional.

#  Metodologia

##  Fontes de dados
- **temas_municipio_2023.xlsx**: contêm os valores absolutos por município para cada tema.
- **pop_cadastrada_2023_denominador_temas_e_praticas.xls**: população cadastrada por município (denominador).

##  Cálculo dos indicadores
Para cada unidade territorial, calculamos indicadores individuais dividindo o valor de cada tema pela população cadastrada, e um indicador composto (total) pela soma dos cinco temas sobre a população cadastrada.

#  Indicadores Municipais

## Cálculo
```{r}
#Para clareza do codigo eu fiz o tratamento em outro arquivo e salvei em excel
mun = read_excel("taxas_temas_municipio.xlsx")
```


```{r}
# Exibe tabela resumo municipal
mun %>%
  arrange(desc(ind_total_temas)) %>%
  slice_head(n = 10) %>%
  kable("html", caption = "Taxas por Municipio") %>%
  kable_styling()
```

## Taxa Total

### Gráfico
```{r, fig.width=12, fig.height=6}
top_10_mun <- mun %>%
  slice_max(ind_total_temas, n = 10) %>% arrange(desc(ind_total_temas)) %>%
  mutate(
    mun_uf    = paste0(municipio, " - ", uf),
    ind_total = as.numeric(ind_total_temas)
  )

indicador_global <- (sum(mun$total_temas) / sum(mun$pop_total)) * 100000
max_ind <- max(top_10_mun$ind_total, na.rm = TRUE)

ggplot(top_10_mun, aes(
    x    = reorder(mun_uf, ind_total),
    y    = ind_total,
    fill = regiao
  )) +
  geom_col() +
  geom_text(aes(label = round(ind_total, 1)), hjust = -0.1, size = 3.5) +
  coord_flip(expand = FALSE) +
  scale_y_continuous(
    limits = c(0, max_ind * 1.2),
    breaks = pretty_breaks(n = 7),
    labels = comma
  ) +
  #scale_fill_brewer(palette = "Set2", name = "Regiao") +
  labs(
    x     = "Município - UF",
    y     = "Taxa total de temas",
    title = "Os 10 Municípios com maior taxa"
  ) +
  theme_minimal() +
  theme(
    legend.position = "right",
    plot.margin     = margin(t = 5, r = 20, b = 5, l = 5)
  ) +
  geom_hline(aes(yintercept = indicador_global),
             color    = "black",
             linetype = "dashed",
             size     = 1) +
  annotate("text", x = 0, y = indicador_global,
           label = paste("Taxa nacional: ", round(indicador_global, 3)),
           hjust = -3, vjust = -2, color = "black")


```

# Indicadores por porte do municipio


```{r}

```



#  Histogramas


## Total 

```{r}
#modificando as colunas com "ind" para que sejam numericas
mun_hist <- mun %>%
  mutate(
    across(
      .cols = starts_with("ind_"),
      .fns = ~ as.numeric(.x)
    )
  ) 

ggplot(mun_hist, aes(x = ind_total_temas)) +
  geom_histogram(colour = "black", fill = "steelblue") +
  labs(title = "Histograma da taxa total",
       x     = "Taxa",
       y     = "Frequência") +
  theme_minimal()


```

## Saúde Bucal

```{r}
ggplot(mun_hist, aes(x = ind_saude_bucal)) +
  geom_histogram(colour = "black", fill = "steelblue") +
  labs(title = "Histograma da taxa saúde bucal",
       x     = "Taxa",
       y     = "Frequência") +
  theme_minimal()
```

## Alimentacao Saudavel 

```{r}
ggplot(mun_hist, aes(x = ind_alimentacao_saudavel)) +
  geom_histogram( colour = "black", fill = "steelblue") +
  labs(title = "Histograma da taxa alimentacao saudavel",
       x     = "Taxa",
       y     = "Frequência") +
  theme_minimal()
```

## Saúde Sexual e Reprodutiva

```{r}
ggplot(mun_hist, aes(x = ind_saude_sexual_e_reprodutiva)) +
  geom_histogram( colour = "black", fill = "steelblue") +
  labs(title = "Histograma da taxa saúde sexual e reprodutiva",
       x     = "Taxa",
       y     = "Frequência") +
  theme_minimal()
```

## Saúde Mental

```{r}
ggplot(mun_hist, aes(x = ind_saude_mental)) +
  geom_histogram( colour = "black", fill = "steelblue") +
  labs(title = "Histograma da taxa saúde mental",
       x     = "Taxa",
       y     = "Frequência") +
  theme_minimal()
```

## Autocuidado

```{r}
ggplot(mun_hist, aes(x = ind_autocuidado_de_pessoas_com_doe)) +
  geom_histogram( colour = "black", fill = "steelblue") +
  labs(title = "Histograma da taxa autocuidado",
       x     = "Taxa",
       y     = "Frequência") +
  theme_minimal()
```

# Indicadores Estaduais

## Cálculo
```{r}

# Supondo que 'mun' já esteja definido conforme o código anterior

# Agrupando por UF e recalculando os valores de forma eficiente
uf_summary <- mun %>%
  group_by(uf) %>%
  summarise(
    across(c(pop_total, saude_bucal, alimentacao_saudavel, saude_sexual_e_reprodutiva,
             saude_mental, autocuidado_de_pessoas_com_doe, total_temas), sum, na.rm = TRUE)
  ) %>%
  mutate(regiao = case_when(
    uf %in% ufs_norte    ~ "Norte",
    uf %in% ufs_nordeste ~ "Nordeste",
    uf %in% ufs_sudeste  ~ "Sudeste",
    uf %in% ufs_sul      ~ "Sul",
    uf %in% ufs_centro   ~ "Centro-Oeste"
  )) %>% 
  select(regiao,uf,pop_total, saude_bucal, alimentacao_saudavel, saude_sexual_e_reprodutiva,
             saude_mental, autocuidado_de_pessoas_com_doe, total_temas) %>%
  mutate(
    across(c(saude_bucal, alimentacao_saudavel, saude_sexual_e_reprodutiva,
             saude_mental, autocuidado_de_pessoas_com_doe, total_temas),
           ~ (.x / pop_total)*100000,
           .names = "ind_{.col}")
  )

# Exibindo o data frame resultante
print(uf_summary)
```


```{r}
uf_summary %>%
  arrange(desc(ind_total_temas)) %>%
  kable("html", caption = "Taxas por UF") %>%
  kable_styling(full_width = FALSE)
```

## Taxa Total

### Gráfico
```{r,fig.width=9, fig.height=5}
# recalcula global
indicador_global <- (sum(uf_summary$total_temas) / sum(uf_summary$pop_total)) * 100000

# maior valor para ajuste de espaço
max_val <- max(uf_summary$ind_total_temas, na.rm = TRUE)

ggplot(uf_summary, aes(
    x    = reorder(uf, ind_total_temas),
    y    = ind_total_temas,
    fill = regiao
  )) +
  geom_col() +
  geom_text(
    aes(label = round(ind_total_temas, 1)),
    hjust = -0.1,
    size  = 3
  ) +
  coord_flip(clip = "off") +
  scale_y_continuous(
    limits = c(0, max_val * 1.15),
    expand = expansion(mult = c(0, 0)),
    labels = comma
  ) +
  geom_hline(
    yintercept = indicador_global,
    color      = "black",
    linetype   = "dashed",
    size       = 1
  ) +
  annotate(
    "text",
    x     = 0,
    y     = indicador_global,
    label = paste("Taxa nacional: ", round(indicador_global, 3)),
    hjust = -0.5, vjust = -0.5,
    color = "black"
  ) +
  labs(
    x     = "UF",
    y     = "Taxa total de temas",
    title = "Taxa por UF"
  ) +
  theme_minimal()
```


## Taxa Saúde Bucal

### Gráfico
```{r,fig.width=9, fig.height=5}
# recalcula global
indicador_global <- (sum(uf_summary$saude_bucal) / sum(uf_summary$pop_total)) * 100000

# maior valor para ajuste de espaço
max_val <- max(uf_summary$ind_saude_bucal, na.rm = TRUE)

ggplot(uf_summary, aes(
    x    = reorder(uf, ind_saude_bucal),
    y    = ind_saude_bucal,
    fill = regiao
  )) +
  geom_col() +
  geom_text(
    aes(label = round(ind_saude_bucal, 1)),
    hjust = -0.1,
    size  = 3
  ) +
  coord_flip(clip = "off") +
  scale_y_continuous(
    limits = c(0, max_val * 1.15),
    expand = expansion(mult = c(0, 0)),
    labels = comma
  ) +
  geom_hline(
    yintercept = indicador_global,
    color      = "black",
    linetype   = "dashed",
    size       = 1
  ) +
  annotate(
    "text",
    x     = 0,
    y     = indicador_global,
    label = paste("Taxa nacional: ", round(indicador_global, 3)),
    hjust = -0.5, vjust = -0.5,
    color = "black"
  ) +
  labs(
    x     = "UF",
    y     = "Taxa Saúde Bucal",
    title = "Taxa Saúde Bucal por UF"
  ) +
  theme_minimal()
```

## Taxa Alimentacao Saudavel

### Gráfico

### Gráfico
```{r,fig.width=9, fig.height=5}
# recalcula global
indicador_global <- (sum(uf_summary$alimentacao_saudavel) / sum(uf_summary$pop_total)) * 100000

# maior valor para ajuste de espaço
max_val <- max(uf_summary$ind_alimentacao_saudavel, na.rm = TRUE)

ggplot(uf_summary, aes(
    x    = reorder(uf, ind_alimentacao_saudavel),
    y    = ind_alimentacao_saudavel,
    fill = regiao
  )) +
  geom_col() +
  geom_text(
    aes(label = round(ind_alimentacao_saudavel, 1)),
    hjust = -0.1,
    size  = 3
  ) +
  coord_flip(clip = "off") +
  scale_y_continuous(
    limits = c(0, max_val * 1.15),
    expand = expansion(mult = c(0, 0)),
    labels = comma
  ) +
  geom_hline(
    yintercept = indicador_global,
    color      = "black",
    linetype   = "dashed",
    size       = 1
  ) +
  annotate(
    "text",
    x     = 0,
    y     = indicador_global,
    label = paste("Taxa nacional: ", round(indicador_global, 3)),
    hjust = -0.5, vjust = -0.5,
    color = "black"
  ) +
  labs(
    x     = "UF",
    y     = "Taxa Alimentacao Saudavel",
    title = "Taxa Alimentacao Saudavel por UF"
  ) +
  theme_minimal()
```

## Taxa Saúde Sexual e Reprodutiva

### Gráfico
```{r,fig.width=9, fig.height=5}
# recalcula global
indicador_global <- (sum(uf_summary$saude_sexual_e_reprodutiva) / sum(uf_summary$pop_total)) * 100000

# maior valor para ajuste de espaço
max_val <- max(uf_summary$ind_saude_sexual_e_reprodutiva, na.rm = TRUE)

ggplot(uf_summary, aes(
    x    = reorder(uf, ind_saude_sexual_e_reprodutiva),
    y    = ind_saude_sexual_e_reprodutiva,
    fill = regiao
  )) +
  geom_col() +
  geom_text(
    aes(label = round(ind_saude_sexual_e_reprodutiva, 1)),
    hjust = -0.1,
    size  = 3
  ) +
  coord_flip(clip = "off") +
  scale_y_continuous(
    limits = c(0, max_val * 1.15),
    expand = expansion(mult = c(0, 0)),
    labels = comma
  ) +
  geom_hline(
    yintercept = indicador_global,
    color      = "black",
    linetype   = "dashed",
    size       = 1
  ) +
  annotate(
    "text",
    x     = 0,
    y     = indicador_global,
    label = paste("Taxa nacional: ", round(indicador_global, 3)),
    hjust = -0.5, vjust = -0.5,
    color = "black"
  ) +
  labs(
    x     = "UF",
    y     = "Taxa Saúde Sexual e Reprodutiva",
    title = "Taxa Saúde Sexual e Reprodutiva por UF"
  ) +
  theme_minimal()
```

## Taxa Saúde Mental

### Gráfico

### Gráfico
```{r,fig.width=9, fig.height=5}
# recalcula global
indicador_global <- (sum(uf_summary$saude_mental) / sum(uf_summary$pop_total)) * 100000

# maior valor para ajuste de espaço
max_val <- max(uf_summary$ind_saude_mental, na.rm = TRUE)

ggplot(uf_summary, aes(
    x    = reorder(uf, ind_saude_mental),
    y    = ind_saude_mental,
    fill = regiao
  )) +
  geom_col() +
  geom_text(
    aes(label = round(ind_saude_mental, 1)),
    hjust = -0.1,
    size  = 3
  ) +
  coord_flip(clip = "off") +
  scale_y_continuous(
    limits = c(0, max_val * 1.15),
    expand = expansion(mult = c(0, 0)),
    labels = comma
  ) +
  geom_hline(
    yintercept = indicador_global,
    color      = "black",
    linetype   = "dashed",
    size       = 1
  ) +
  annotate(
    "text",
    x     = 0,
    y     = indicador_global,
    label = paste("Taxa nacional: ", round(indicador_global, 3)),
    hjust = -0.5, vjust = -0.5,
    color = "black"
  ) +
  labs(
    x     = "UF",
    y     = "Taxa Saúde Mental",
    title = "Taxa Saúde Mental por UF"
  ) +
  theme_minimal()
```

## Taxa Autocuidado

### Gráfico

### Gráfico
```{r,fig.width=9, fig.height=5}
# recalcula global
indicador_global <- (sum(uf_summary$autocuidado_de_pessoas_com_doe) / sum(uf_summary$pop_total)) * 100000

# maior valor para ajuste de espaço
max_val <- max(uf_summary$ind_autocuidado_de_pessoas_com_doe, na.rm = TRUE)

ggplot(uf_summary, aes(
    x    = reorder(uf, ind_autocuidado_de_pessoas_com_doe),
    y    = ind_autocuidado_de_pessoas_com_doe,
    fill = regiao
  )) +
  geom_col() +
  geom_text(
    aes(label = round(ind_autocuidado_de_pessoas_com_doe, 1)),
    hjust = -0.1,
    size  = 3
  ) +
  coord_flip(clip = "off") +
  scale_y_continuous(
    limits = c(0, max_val * 1.15),
    expand = expansion(mult = c(0, 0)),
    labels = comma
  ) +
  geom_hline(
    yintercept = indicador_global,
    color      = "black",
    linetype   = "dashed",
    size       = 1
  ) +
  annotate(
    "text",
    x     = 0,
    y     = indicador_global,
    label = paste("Taxa nacional: ", round(indicador_global, 3)),
    hjust = -0.5, vjust = -0.5,
    color = "black"
  ) +
  labs(
    x     = "UF",
    y     = "Taxa Autocuidado",
    title = "Taxa Autocuidado por UF"
  ) +
  theme_minimal()
```













#  Indicadores Regionais

##  Cálculo
```{r}

# Agrupando por região e recalculando os valores de forma eficiente
reg <- mun %>%
  group_by(regiao) %>%
  summarise(
    across(c(pop_total, saude_bucal, alimentacao_saudavel, saude_sexual_e_reprodutiva,
             saude_mental, autocuidado_de_pessoas_com_doe, total_temas), sum, na.rm = TRUE)
  ) %>%
  mutate(
    across(c(saude_bucal, alimentacao_saudavel, saude_sexual_e_reprodutiva,
             saude_mental, autocuidado_de_pessoas_com_doe, total_temas),
           ~ (.x / pop_total)*100000,
           .names = "ind_{.col}")
  )
```


## Taxa Total

### Gráfico
```{r,fig.width=9, fig.height=5}
# recalcula global
indicador_global <- (sum(reg$total_temas) / sum(reg$pop_total)) * 100000

# maior valor para ajustar espaço
max_val <- max(reg$ind_total_temas, na.rm = TRUE)

ggplot(reg, aes(
    x = reorder(regiao, ind_total_temas),
    y = ind_total_temas,
    fill = regiao
  )) +
  geom_col() +           # fill fora do aes(), cor fixa azul
  geom_text(
    aes(label = round(ind_total_temas, 1)),
    hjust = -0.1,
    size  = 3
  ) +
  coord_flip(clip = "off") +
  scale_y_continuous(
    limits = c(0, max_val * 1.15),
    expand = expansion(mult = c(0, 0)),
    labels = comma
  ) +
  geom_hline(
    yintercept = indicador_global,
    color      = "black",
    linetype   = "dashed",
    size       = 1
  ) +
  annotate(
    "text",
    x     = 0,
    y     = indicador_global,
    label = paste("Taxa nacional: ", round(indicador_global, 3)),
    hjust  = 1.1,
    vjust  = -0.5,
    color  = "black"
  ) +
  labs(
    x     = "UF",
    y     = "Taxa total de temas",
    title = "Taxa por Região"
  ) +
  theme_minimal() +
  theme(
    plot.margin = margin(t = 5, r = 20, b = 5, l = 5)
  )+
  guides(fill = FALSE)

```

```{r}
# Exibindo o data frame resultante
reg %>%
  arrange(desc(ind_total_temas)) %>%
  kable("html", caption = "Indicadores por Região") %>%
  kable_styling(full_width = FALSE)
```


## Taxa Saúde Bucal

### Gráfico

```{r,fig.width=9, fig.height=5}
# recalcula global
indicador_global <- (sum(reg$saude_bucal) / sum(reg$pop_total)) * 100000

# maior valor para ajustar espaço
max_val <- max(reg$ind_saude_bucal, na.rm = TRUE)

ggplot(reg, aes(
    x = reorder(regiao, ind_saude_bucal),
    y = ind_saude_bucal,
    fill = regiao
  )) +
  geom_col() +           # fill fora do aes(), cor fixa azul
  geom_text(
    aes(label = round(ind_saude_bucal, 1)),
    hjust = -0.1,
    size  = 3
  ) +
  coord_flip(clip = "off") +
  scale_y_continuous(
    limits = c(0, max_val * 1.15),
    expand = expansion(mult = c(0, 0)),
    labels = comma
  ) +
  geom_hline(
    yintercept = indicador_global,
    color      = "black",
    linetype   = "dashed",
    size       = 1
  ) +
  annotate(
    "text",
    x     = 0,
    y     = indicador_global,
    label = paste("Taxa nacional: ", round(indicador_global, 3)),
    hjust  = 1.1,
    vjust  = -0.5,
    color  = "black"
  ) +
  labs(
    x     = "Região",
    y     = "Taxa Saúde Bucal",
    title = "Taxa Saúde Bucal por Região"
  ) +
  theme_minimal() +
  theme(
    plot.margin = margin(t = 5, r = 20, b = 5, l = 5)
  )+
  guides(fill = FALSE)

```

```{r}
# Exibindo o data frame resultante
reg %>%
  arrange(desc(ind_total_temas)) %>%
  kable("html", caption = "Taxa Saúde Bucal por Região") %>%
  kable_styling(full_width = FALSE)
```

## Taxa Alimentacao Saudavel

### Gráfico

```{r,fig.width=9, fig.height=5}
# recalcula global
indicador_global <- (sum(reg$alimentacao_saudavel) / sum(reg$pop_total)) * 100000

# maior valor para ajustar espaço
max_val <- max(reg$ind_alimentacao_saudavel, na.rm = TRUE)

ggplot(reg, aes(
    x = reorder(regiao, ind_alimentacao_saudavel),
    y = ind_alimentacao_saudavel,
    fill = regiao
  )) +
  geom_col() +           # fill fora do aes(), cor fixa azul
  geom_text(
    aes(label = round(ind_alimentacao_saudavel, 1)),
    hjust = -0.1,
    size  = 3
  ) +
  coord_flip(clip = "off") +
  scale_y_continuous(
    limits = c(0, max_val * 1.15),
    expand = expansion(mult = c(0, 0)),
    labels = comma
  ) +
  geom_hline(
    yintercept = indicador_global,
    color      = "black",
    linetype   = "dashed",
    size       = 1
  ) +
  annotate(
    "text",
    x     = 0,
    y     = indicador_global,
    label = paste("Taxa nacional: ", round(indicador_global, 3)),
    hjust  = 1.1,
    vjust  = -0.5,
    color  = "black"
  ) +
  labs(
    x     = "Região",
    y     = "Taxa Alimentacao Saudavel",
    title = "Taxa Alimentacao Saudavel por Região"
  ) +
  theme_minimal() +
  theme(
    plot.margin = margin(t = 5, r = 20, b = 5, l = 5)
  )+
  guides(fill = FALSE)

```

```{r}
# Exibindo o data frame resultante
reg %>%
  arrange(desc(ind_total_temas)) %>%
  kable("html", caption = "Indicadores por Região") %>%
  kable_styling(full_width = FALSE)
```

## Taxa Saúde Sexual e Reprodutiva

### Gráfico

```{r,fig.width=9, fig.height=5}
# recalcula global
indicador_global <- (sum(reg$saude_sexual_e_reprodutiva) / sum(reg$pop_total)) * 100000

# maior valor para ajustar espaço
max_val <- max(reg$ind_saude_sexual_e_reprodutiva, na.rm = TRUE)

ggplot(reg, aes(
    x = reorder(regiao, ind_saude_sexual_e_reprodutiva),
    y = ind_saude_sexual_e_reprodutiva,
    fill = regiao
  )) +
  geom_col() +           # fill fora do aes(), cor fixa azul
  geom_text(
    aes(label = round(ind_saude_sexual_e_reprodutiva, 1)),
    hjust = -0.1,
    size  = 3
  ) +
  coord_flip(clip = "off") +
  scale_y_continuous(
    limits = c(0, max_val * 1.15),
    expand = expansion(mult = c(0, 0)),
    labels = comma
  ) +
  geom_hline(
    yintercept = indicador_global,
    color      = "black",
    linetype   = "dashed",
    size       = 1
  ) +
  annotate(
    "text",
    x     = 0,
    y     = indicador_global,
    label = paste("Taxa nacional: ", round(indicador_global, 3)),
    hjust  = 1.1,
    vjust  = -0.5,
    color  = "black"
  ) +
  labs(
    x     = "Região",
    y     = "Taxa Saúde Sexual e Reprodutiva",
    title = "Taxa Saúde Sexual e Reprodutiva por Região"
  ) +
  theme_minimal() +
  theme(
    plot.margin = margin(t = 5, r = 20, b = 5, l = 5)
  )+
  guides(fill = FALSE)

```

```{r}
# Exibindo o data frame resultante
reg %>%
  arrange(desc(ind_total_temas)) %>%
  kable("html", caption = "Taxa Saúde Sexual e Reprodutiva por Região") %>%
  kable_styling(full_width = FALSE)
```

## Taxa Saúde Mental

### Gráfico

```{r,fig.width=9, fig.height=5}
# recalcula global
indicador_global <- (sum(reg$saude_mental) / sum(reg$pop_total)) * 100000

# maior valor para ajustar espaço
max_val <- max(reg$ind_saude_mental, na.rm = TRUE)

ggplot(reg, aes(
    x = reorder(regiao, ind_saude_mental),
    y = ind_saude_mental,
    fill = regiao
  )) +
  geom_col() +           # fill fora do aes(), cor fixa azul
  geom_text(
    aes(label = round(ind_saude_mental, 1)),
    hjust = -0.1,
    size  = 3
  ) +
  coord_flip(clip = "off") +
  scale_y_continuous(
    limits = c(0, max_val * 1.15),
    expand = expansion(mult = c(0, 0)),
    labels = comma
  ) +
  geom_hline(
    yintercept = indicador_global,
    color      = "black",
    linetype   = "dashed",
    size       = 1
  ) +
  annotate(
    "text",
    x     = 0,
    y     = indicador_global,
    label = paste("Taxa nacional: ", round(indicador_global, 3)),
    hjust  = 1.1,
    vjust  = -0.5,
    color  = "black"
  ) +
  labs(
    x     = "Região",
    y     = "Taxa Saúde Mental",
    title = "Taxa Saúde Mental por Região"
  ) +
  theme_minimal() +
  theme(
    plot.margin = margin(t = 5, r = 20, b = 5, l = 5)
  )+
  guides(fill = FALSE)

```

```{r}
# Exibindo o data frame resultante
reg %>%
  arrange(desc(ind_total_temas)) %>%
  kable("html", caption = "Taxa Saúde Mental por Região") %>%
  kable_styling(full_width = FALSE)
```

## Taxa Autocuidado

### Gráfico

```{r,fig.width=9, fig.height=5}
# recalcula global
indicador_global <- (sum(reg$autocuidado_de_pessoas_com_doe) / sum(reg$pop_total)) * 100000

# maior valor para ajustar espaço
max_val <- max(reg$ind_autocuidado_de_pessoas_com_doe, na.rm = TRUE)

ggplot(reg, aes(
    x = reorder(regiao, ind_autocuidado_de_pessoas_com_doe),
    y = ind_autocuidado_de_pessoas_com_doe,
    fill = regiao
  )) +
  geom_col() +           # fill fora do aes(), cor fixa azul
  geom_text(
    aes(label = round(ind_autocuidado_de_pessoas_com_doe, 1)),
    hjust = -0.1,
    size  = 3
  ) +
  coord_flip(clip = "off") +
  scale_y_continuous(
    limits = c(0, max_val * 1.15),
    expand = expansion(mult = c(0, 0)),
    labels = comma
  ) +
  geom_hline(
    yintercept = indicador_global,
    color      = "black",
    linetype   = "dashed",
    size       = 1
  ) +
  annotate(
    "text",
    x     = 0,
    y     = indicador_global,
    label = paste("Taxa nacional: ", round(indicador_global, 3)),
    hjust  = 1.1,
    vjust  = -0.5,
    color  = "black"
  ) +
  labs(
    x     = "Região",
    y     = "Taxa Autocuidado",
    title = "Taxa de Autocuidado por Região"
  ) +
  theme_minimal() +
  theme(
    plot.margin = margin(t = 5, r = 20, b = 5, l = 5)
  )+
  guides(fill = FALSE)

```

```{r}
# Exibindo o data frame resultante
reg %>%
  arrange(desc(ind_autocuidado_de_pessoas_com_doe)) %>%
  kable("html", caption = "Taxa de Autocuidado por Região") %>%
  kable_styling(full_width = FALSE)
```













