---
title: "Relatório de Indicadores de Temas de Saúde 2023"
author: "Grupo 2"
date: "`r format(Sys.Date(), '%d de %B de %Y')`"
output:
  html_document:
    toc: true
    toc_float: true
    number_sections: true
    theme: yeti
    highlight: tango
    code_folding: show
    df_print: paged
---

```{r setup, include=FALSE}
pacman::p_load(tidyverse, readxl, scales, kableExtra)
knitr::opts_chunk$set(echo=FALSE, warning=FALSE, message=FALSE)
```

#  Introdução
Este relatório apresenta indicadores relativos a cinco temas de saúde (saúde bucal, alimentação saudável, saúde sexual e reprodutiva, saúde mental e autocuidado de pessoas com doenças crônicas) em níveis municipal, estadual, regional e nacional.

#  Metodologia

##  Fontes de dados
- **temas_municipio_2023.xlsx**: contêm os valores absolutos por município para cada tema.
- **pop_cadastrada_2023_denominador_temas_e_praticas.xls**: população cadastrada por município (denominador).

##  Cálculo dos indicadores
Para cada unidade territorial, calculamos indicadores individuais dividindo o valor de cada tema pela população cadastrada, e um indicador composto (total) pela soma dos cinco temas sobre a população cadastrada.

#  Indicadores Municipais

## Cálculo
```{r}
# Leitura e seleção

# temas: limpa e padroniza nomes e seleciona colunas de interesse
temas <- read_excel("temas_municipio_2023.xlsx") %>%
  janitor::clean_names() %>%
  # seleciona variáveis de interesse já em snake_case
  select(uf, ibge, municipio,
         saude_bucal, alimentacao_saudavel,
         saude_sexual_e_reprodutiva, saude_mental,
         autocuidado_de_pessoas_com_doe)

# pop: limpa nomes e renomeia conforme formato do usuário
pop <- read_excel("pop_cadastrada_2023_denominador_temas_e_praticas.xls") %>%
  janitor::clean_names() %>%
  rename(
    pop_total = qt_total_de_cadastros_limitado_pela_populacao_ibge
  )

# Junta e calcula indicadores

mun <- temas %>%
  left_join(pop, by = "ibge") %>%
  drop_na() %>%
  mutate(total_temas = saude_bucal + alimentacao_saudavel + saude_sexual_e_reprodutiva +
                 saude_mental + autocuidado_de_pessoas_com_doe,
    across(
      .cols = c(saude_bucal, alimentacao_saudavel,
                saude_sexual_e_reprodutiva, saude_mental,
                autocuidado_de_pessoas_com_doe),
      .fns = ~ .x / pop_total,
      .names = "ind_{.col}"
    ),
    ind_total = total_temas / pop_total
  ) %>%
  mutate(
    across(
      .cols = starts_with("ind_"),
      .fns = ~ format(round(.x, 3), nsmall = 3)
    )
  ) %>%
  select(
    uf = uf.x, municipio = municipio.x, ibge, pop_total,
    saude_bucal, alimentacao_saudavel, saude_sexual_e_reprodutiva,
    saude_mental, autocuidado_de_pessoas_com_doe,total_temas,
    starts_with("ind_")
  )

```


```{r}
# Exibe tabela resumo municipal
mun %>%
  arrange(desc(ind_total)) %>%
  slice_head(n = 10) %>%
  kable("html", caption = "Indicadores por Municipio") %>%
  kable_styling()
```

## Gráfico
```{r}

# Supondo que 'mun' já esteja definido conforme o código anterior

# Calculando o indicador global (média de ind_total)
indicador_global <- sum(mun$total_temas)/sum(mun$pop_total)

# Selecionando os top 10 municípios com base no 'ind_total' e ordenando do maior para o menor
top_10_mun <- mun %>%
  slice_max(ind_total, n = 10) %>%
  arrange(desc(ind_total))

# Criando o gráfico de barras
ggplot(top_10_mun, aes(x = reorder(municipio, as.numeric(ind_total)), y = as.numeric(ind_total))) +
  geom_col() +
  coord_flip() +
  labs(x = "Municipio", y = "Indicador Total",
       title = "Top 10 Municipios por Indicador Total") +
  theme_minimal() +  # Adicionando um tema para melhorar a aparência do gráfico
  geom_hline(aes(yintercept = indicador_global), color = "red", linetype = "dashed", size = 1) +
  annotate("text", x = indicador_global, y = indicador_global, label = paste("Indicador Global: ", round(indicador_global, 3)),
           hjust = -1.4, vjust = -2, color = "red")


```


#  Indicadores Estaduais

## Cálculo
```{r}

# Supondo que 'mun' já esteja definido conforme o código anterior

# Agrupando por UF e recalculando os valores de forma eficiente
uf_summary <- mun %>%
  group_by(uf) %>%
  summarise(
    across(c(pop_total, saude_bucal, alimentacao_saudavel, saude_sexual_e_reprodutiva,
             saude_mental, autocuidado_de_pessoas_com_doe, total_temas), sum, na.rm = TRUE)
  ) %>%
  mutate(
    across(c(saude_bucal, alimentacao_saudavel, saude_sexual_e_reprodutiva,
             saude_mental, autocuidado_de_pessoas_com_doe, total_temas),
           ~ round(.x / pop_total, 3),
           .names = "ind_{.col}")
  )

# Exibindo o data frame resultante
print(uf_summary)
```


```{r}
uf_summary %>%
  arrange(desc(ind_total_temas)) %>%
  kable("html", caption = "Indicadores por Estado") %>%
  kable_styling(full_width = FALSE)
```

## Gráfico
```{r}
# Supondo que 'uf_summary' já esteja definido conforme o código anterior

# Calculando o indicador global (média de ind_total)
indicador_global <- sum(uf_summary$total_temas)/sum(uf_summary$pop_total)

# Criando o gráfico de barras
ggplot(uf_summary, aes(x = reorder(uf, ind_total_temas), y = ind_total_temas)) +
  geom_col() +
  coord_flip() +
  geom_hline(yintercept = indicador_global, color = "red", linetype = "dashed", size = 1) +
  annotate("text", x = indicador_global, y = indicador_global, label = paste("Indicador Global: ", round(indicador_global, 3)),
           hjust = 1.1, vjust = -0.5, color = "red") +
  labs(x = "Estado (UF)", y = "Indicador Total",
       title = "Indicador Total por Estado") +
  theme_minimal()  # Adicionando um tema para melhorar a aparência do gráfico

```

#  Indicadores Regionais

##  Mapeamento de regiões
```{r}
# Definição manual das regiões
ufs_norte <- c("AC","AP","AM","PA","RO","RR","TO")
ufs_nordeste <- c("MA","PI","CE","RN","PB","PE","AL","SE","BA")
ufs_sudeste <- c("SP","RJ","ES","MG")
ufs_sul <- c("PR","RS","SC")
ufs_centro <- c("MT","MS","GO","DF")

# Adicionando a coluna 'regiao' ao data frame 'mun'
mun <- mun %>%
  mutate(regiao = case_when(
    uf %in% ufs_norte    ~ "Norte",
    uf %in% ufs_nordeste ~ "Nordeste",
    uf %in% ufs_sudeste  ~ "Sudeste",
    uf %in% ufs_sul      ~ "Sul",
    uf %in% ufs_centro   ~ "Centro-Oeste"
  ))

# Agrupando por região e recalculando os valores de forma eficiente
reg <- mun %>%
  group_by(regiao) %>%
  summarise(
    across(c(pop_total, saude_bucal, alimentacao_saudavel, saude_sexual_e_reprodutiva,
             saude_mental, autocuidado_de_pessoas_com_doe, total_temas), sum, na.rm = TRUE)
  ) %>%
  mutate(
    across(c(saude_bucal, alimentacao_saudavel, saude_sexual_e_reprodutiva,
             saude_mental, autocuidado_de_pessoas_com_doe, total_temas),
           ~ round(.x / pop_total, 3),
           .names = "ind_{.col}")
  )
```


```{r}
# Exibindo o data frame resultante
reg %>%
  arrange(desc(ind_total_temas)) %>%
  kable("html", caption = "Indicadores por Regiao") %>%
  kable_styling(full_width = FALSE)
```

## Gráfico
```{r}
# Supondo que 'reg' já esteja definido conforme o código anterior

# Calculando o indicador global (média de ind_total)
indicador_global <- sum(reg$total_temas)/sum(reg$pop_total)

# Criando o gráfico de barras
ggplot(reg, aes(x = reorder(regiao, ind_total_temas), y = ind_total_temas)) +
  geom_col() +
  coord_flip() +
  geom_hline(yintercept = indicador_global, color = "red", linetype = "dashed", size = 1) +
  annotate("text", x = indicador_global, y = indicador_global, label = paste("Indicador Global: ", round(indicador_global, 3)),
           hjust = 1.1, vjust = -0.5, color = "red") +
  labs(x = "Regiao", y = "Indicador Total",
       title = "Indicador Total por Regiao") +
  theme_minimal()  # Adicionando um tema para melhorar a aparência do gráfico

```

